最高法院刑事判決　　　　　　　　　　　　　　八十八年度台上字第七○七一號
　　上　訴　人　甲○○
　　選任辯護人　陳英鳳
右上訴人因貪污案件，不服臺灣高等法院高雄分院中華民國八十八年七月七日第二審
更審判決（八十八年度上更(一)字第一四號，起訴案號：臺灣高雄地方法院檢察署八十
二年度偵字第二五七三八號），提起上訴，本院判決如左：
    主  文
原判決撤銷，發回臺灣高等法院高雄分院。
    理  由
本件原判決認定上訴人甲○○自民國七十六年三月間起，至八十一年九月間止，擔任
高雄縣政府庶務股車輛油料管理員，負責車輛調派、油料管理（含請購、配發、保管
、報銷）及其他上級交辦事項等業務，為依據法令從事公務之人員。高雄縣政府每月
所需之公務車用油，依規定係由上訴人先行簽准向中國石油股份有限公司高雄營業處
（下稱中油公司）購買每張五公升或二十公升為單位之加油票，並負保管加油票之責
。其後再按因公出勤情形，依實發給府內科室或各用油司機，並責令領用加油票者將
領用情形填記及簽名於汽車管理日報表上（機車用油則填記於公務機車汽油使用紀錄
表上）。並由上訴人按月據以彙整編製汽油使用明細表（即月報表），完成報銷手續
。詎上訴人竟基於概括之犯意，自七十六年三月間起，至八十一年九月間止，連續以
「短列購油量」、「短少結轉數」、「虛列耗油量」等方式，將其公務上所保管之高
級汽油其中共計十六萬二千八百六十四公升，變易持有為所有之意思而將之侵占入己
（詳如原判決附表所示）。並將該不實之事項登載於其職務上所製作之汽油使用明細
表上，足以生損害於高雄縣政府對油料管理紀錄之正確性等情，因而撤銷第一審判決
，改判仍依牽連犯關係從一重論處上訴人連續依據法令從事公務之人員，侵占公用財
物罪刑，固非無見。
惟查，(一)、按科刑之判決其宣示之主文，與所載之事實及理由必須互相適合，否則即
屬理由矛盾，其判決為違背法令。原判決事實記載上訴人擔任高雄縣政府車輛油料管
理員，其向中油公司購入加油票後，負保管加油票之責等情。惟又記載上訴人利用其
擔任上開職務之機會將其保管之高級汽油共計十六萬二千八百六十四公升予以侵占入
己。理由內則又謂上訴人係購油票、保管油票、發放油票，凡領用單位領取油票後再
到加油站加油，並非向上訴人領取油料實品等語（見原判決第五頁末行、第六頁首行
）。既認上訴人係保管「加油票」，又謂上訴人係保管「高級汽油共計十六萬二千八
百六十四公升」，並予以侵占入己。究竟上訴人所保管及侵占之物，為表彰加油權利
之票券？抑或汽油實品？原判決事實與理由之記載已有矛盾。且原判決事實記載上開
加油票每張係以五公升或二十公升為單位；而依原判決上開理由似亦認上訴人係侵占
保管之加油票，而非汽油實品。倘屬無訛，則其侵占汽油之總數量應為五公升或二十
公升之倍數，始為正確；乃原判決所認定上訴人前開侵占汽油總數量並非五公升或二
十公升之倍數，依上開說明，亦不無矛盾。又原判決附表「短列購油量」項目中「侵
占情形」及「手法」欄係記載：「(一)七十六年四月，至八十一年六月期間向縣警局每
月領用高級汽油四百公升均未入帳」等語。而其侵占汽油公升數及金額欄則記載「二
四八○○公升，四二一六○○元」。然查自七十六年四月，至八十一年六月，前後共
計有六十三個月份，若每月領用汽油四百公升均未入帳，則其侵占汽油數量合計應為
二五二○○公升，金額則應為四二八四○○元（依每公升新台幣十七元計算），始為
正確。則原判決附表中關於短列購油量侵占情形欄之說明，與該部分侵占汽油公升數
及金額之記載，亦有不符。究竟造成該項差額之原因為何？是否其間有某月份未向縣
警局領到汽油，抑或其他原因所致？原審對此未予查明，亦未於附表內註記其原因，
理由內亦未加以說明，致上開事實之記載互有矛盾，亦有可議。(二)、按犯罪事實應依
證據認定之，所謂證據，係指直接或間接足以證明犯罪行為之一切證人、證物而言。
司法調查機關所制作偵查犯罪嫌疑之移送書或函文，雖具有偵查犯罪報告之性質，可
作為認定事實之參考，然法院仍應以其偵查所得而附隨移送之證據作為認定犯罪事實
之依據，尚難直接援用該移送書或函文本身作為主要之證據。原判決理由第二段第（
一）節首段謂：右揭事實業據……法務部調查局高雄縣調查站函敘綦詳，有該調查站
八十二年十二月三日（八二）山肅字第八五八九號函附卷可稽云云。依其所載意旨，
係將上開移送書直接作為證明本件上訴人犯罪之主要證據之一，依上揭說明，其採證
難謂適法。(三)、按除有特別規定外，已受請求之事項未予判決，或未受請求之事項予
以判決者，其判決當然違背法令。本件起訴書記載上訴人侵占其持有之高級汽油十六
萬六千零六十四公升。原判決認定上訴人僅侵占高級汽油十六萬二千八百六十四公升
，並就該部分犯罪事實加以論處。惟對於起訴書所指上訴人另外侵占之汽油三千二百
公升部分，是否亦構成犯罪，則漏未加以認定及判決，判決內亦未說明該部分不成立
犯罪之理由，依上說明，亦屬違法。(四)、按有罪之判決書，對被告有利之證據不採納
者，應說明其理由，為刑事訴訟法第三百十條第二款所明定。故有罪判決書對於被告
有利之證據，如不加採納，必須說明其不予採納之理由，否則即難謂無判決不備理由
之違誤。卷查證人洪國典、林敬堯、辛秋鴻、楊鈞榮、吳銀聰，蘇飛旗、楊清上、藍
聖權、楊久居、盧進中、陳良慶、張鴻裕、劉新斌、林茂雲、柯二銘、林信雄、陳明
智、王國謀、李慶音、黃燕國、黃景惠、王坤海、鍾添增、陳文賢、黃進賢、穆金榮
等二十六人於原審第一次發回前審調查時，均到庭證稱其等分別有向上訴人領用汽油
每月五十至二百公升，或共二千一百公升至一萬三千二百公升不等之汽油，未登記或
部分未登記等語。原判決理由對於上述各該證人所為有利於上訴人之證述內容，固一
一詳予列敘，惟並未進一步具體說明上述各該證人所述何以不足採信之理由，即遽謂
渠等所述均係事後迴護之詞，當以其初訊為正確可信云云（見原判決第十頁第十二、
十三行），顯與未說明理由無異。且原判決既謂渠等所述領用汽油未登記之數目，與
其等出具之收據所記載汽油數量大約相符，乃竟又認渠等所述均係事後迴護之詞，而
不予採信，亦不無矛盾，自有可議。(五)、按公務員基於職務上之關係持有或保管公用
財物者，與一般人受他人之委託而持有他人之物，其法律上之關係未盡相同。如有侵
占情形，其刑法上之論斷亦有差別。前者應成立貪污治罪條例第四條第一項第一款之
侵占公用財物罪，後者則應視其是否基，業務上之關係而持有他人之物，分別依刑法
第三百三十五條或第三百三十六條第二項之規定論處。原判決既認上訴人係依據法令
從事公務之人員，則其侵占基於公務關係而保管之加油票，自與一般人受他人委託而
持有他人之物之情形不同。乃原判決理由第三段竟謂「按行為人由於他人之委託而持
有他人之物，如意圖為自己不法之所有，變易持有為所有之意思時，即應構成侵占罪
（最高法院四十三年台上字第六七五號判例參照）」云云（見原判決第十頁第十六行
至第十八行），作為論斷本件上訴人罪責之法律基礎，依上開說明，自非允妥。又本
院四十三年台上字第六七五號判例意旨，係針對侵占罪之即成犯性質而為闡述，其內
容亦與原判決所載上開文句不同，原判決理由在上開文句下括號援引本院上開判例，
亦非允洽。(六)、按刑法上加重或減輕其刑，如所犯之罪有兩種以上之主刑或得併科其
他主刑時，應就法定之各主刑或得併科之主刑，按所加重或減輕之標準，併予加重或
減輕之，再於加重或減得之各法定主刑範圍內，量予處刑。並非於法定各種主刑內任
擇一種，或就擬處之刑，予以減輕，而置其他主刑或併科之刑於不顧。原判決理由內
謂上訴人先後多次侵占公用財物及偽造文書之行為，應依連續犯之規定論以一罪，並
依法加重其刑。惟又於括號內記載「法定刑無期徒刑部分，依法不得加重，爰僅就有
期徒刑部分加重之」。惟查八十一年七月十七日修正之舊貪污治罪條例第四條第一項
第一款之侵占公用財物罪，其主刑除無期徒刑及有期徒刑外，並得併科罰金新台幣三
百萬元。原判決既依連續犯之規定加重該罪之刑，自應就該罪法定之有期徒刑暨併科
罰金部分，按所加重之標準，併予加重之，再於加重之法定主刑範圍內，量予處刑，
始為適法。乃原判決竟僅就該罪有期徒刑部分加重其刑，而置併科部分之主刑即罰金
刑於不顧，依上說明，自有適用法則不當之違法。以上或為上訴意旨所指摘，或為本
院得依職權調查之事項，應認原判決仍有撤銷發回之原因。
據上論結，應依刑事訴訟法第三百九十七條、第四百零一條，判決如主文。
中      華      民      國    八十八    年     十二     月      九      日
                              最高法院刑事第八庭
                                  審判長法官  吳  雄  銘
                                        法官  池  啟  明
                                        法官  石  木  欽
                                        法官  郭  毓  洲
                                        法官  吳  三  龍
      右正本證明與原本無異
                                              書  記  官
中      華      民      國    八十八    年     十二     月     十四     日
